臺灣高等法院刑事判決　　　　　　　　92年度上易字第2880號
上　訴　人　乙○○
即　被　告
選任辯護人　徐南城律師
上列上訴人因詐欺案件，不服臺灣士林地方法院92年度易字第15
7號，中華民國92年8月22日第一審判決（起訴案號：臺灣士林地
方法院檢察署91年度偵緝字第454號），提起上訴，本院判決如
下：
    主  文
原判決撤銷。
乙○○無罪。
    理  由
一、公訴意旨略以：被告乙○○與其妻劉代瓊（另案經台灣高等
    法院判決有罪確定）二人為夫妻關係，與中國大陸「西安華
    山機械製造廠」共同合資，經由「香港浩鴻有限公司」，在
    西安成立「宇華五金器材有限公司」（嗣改名為西安宇華不
    銹鋼裝飾材料工業有限公司，以下簡稱宇華公司），渠等夫
    婦明知依照中共國務院所發布之「中華人民共和國中外合資
    經營企業法實施條例」第二十三條第一項規定：「合營一方
    如向第三者轉讓其全部或部分之出資額，須經合營他方同意
    ，並經審批機構批准」，宇華公司章程第十四條亦規定：「
    股東之間可以互相轉讓其部分出資。股東向股東以外的人轉
    讓其出資時，必須經另一方股東同意」，竟共同意圖為自己
    不法之所有，並基於概括之犯意，於報上刊登廣告，佯裝徵
    求大陸投資夥伴。甲○○於民國（下同）八十三年七月十五
    日見報後，不查其中有詐而陷於錯誤，即與劉代瓊等取得聯
    繫，雙方約定由甲○○以新臺幣（下同）一百萬元購買乙○○在宇華公司之股份一股，並由甲○○先行給付八十萬元為
    買賣定金，公司僱請甲○○赴大陸宇華公司幫忙處理公司業
    務，其餘金額由甲○○於日後另行支付，甲○○依約隨即於
    八十三年八月二日在臺北縣淡水鎮蕃薯里安子內六號乙○○
    工廠內交付八十萬元之支票，由劉代瓊與乙○○共同收受並
    兌領完畢。八十三年八月十九日至同年十一月三十日甲○○
    赴大陸幫忙期間，發現宇華公司實際上運作不良，且乙○○
    遲未將公司股份移轉，大陸之法律亦不許股份之轉讓，甲○○乃於八十三年十二月十五日向乙○○表示解除契約，並向
    乙○○、劉代瓊催討返還前開八十萬元，乙○○乃於八十四
    年四月六日命劉代瓊以永皓成實業有限公司（下稱永皓成公
    司）簽發金額均為二十萬元之支票四紙交予甲○○，不料甲○○屆期提示均遭銀行以拒絕往來戶為由退票，甲○○始知
    受騙。另丙○○也是經由報紙廣告得知乙○○夫妻招徵股東
    之事，不疑有詐陷於錯誤，與乙○○取得聯繫，雙方並於八
    十三年九月二十二日簽訂協議書約定由丙○○以二百萬元購
    買乙○○在宇華公司之股份二股，並由丙○○當場交付乙○○，第一商業銀行萬隆辦事處為付款人，分別以八十三年十
    月三十日、八十三年十一月二十六日為發票日，金額均為一
    百萬元之支票二張，乙○○則委請丙○○前往西安市公司所
    在地執行業務。嗣其中八十三年十月三十日為發票日之一百
    萬元支票經乙○○兌現提領。而丙○○前往西安市公司所在
    地實地瞭解後，卻發現該公司並未正常運作，返台後即止付
    另一張一百萬元支票，並向乙○○要求退還已兌現之一百萬
    元，乙○○卻一再藉詞推託拒不返還，丙○○始知受騙等情
    ，因認被告乙○○涉有刑法第三百三十九條第一項之罪嫌。
二、按犯罪事實應依證據認定之，無證據不得推定其犯罪事實，
    刑事訴訟法第一百五十四條第二項定有明文。又認定犯罪事
    實所憑之證據，雖不以直接證據為限，間接證據亦包括在內
    ，然而無論直接或間接證據，其為訴訟上之證明，須於通常
    一般之人均不致有所懷疑，而得確信其為真實之程度者，始
    得據為有罪之認定，倘其證明尚未達到此一程度，而有合理
    之懷疑存在時，事實審法院在心證上無從為有罪之確信，自
    應為無罪之判決（參見最高法院七十六年度台上字第四九八
    六號判例意旨）。又刑法上之詐欺罪，以意圖為自己或第三
    人不法之所有，施用詐術，使他人因而陷於錯誤而交付財物
    為其成立要件，如行為人欠缺意圖為自己不法所有之主觀犯
    罪意思要件，或其所為在客觀上不能認為施用詐術，相對人
    亦非因陷於錯誤而交付財物，自均與詐欺罪之犯罪構成要件
    不相適合，不能遽以該罪相繩。
三、訊據上訴人即被告乙○○對其曾在報紙刊登廣告，並收受告
    訴人甲○○、丙○○交付之前開投資款項，及甲○○、丙○○退股後並未依約返還款項等情，固均坦承不諱，惟堅決否
    認有詐欺犯行，辯稱係本件最初係由香港浩鴻有限公司與大
    陸之西安華山機械製造廠合資在西安設立西安宇華不銹鋼裝
    飾材料工業有限公司（下稱宇華公司），嗣由永皓成實業有
    限公司（登記負責人為劉代瓊，原判決誤載為「永浩成」公
    司）受讓浩鴻公司之股份，並由被告擔任宇華公司負責人，
    該廣告實係永皓成公司刊登，告訴人等係加入為永皓成公司
    之股東，當時因被告在台灣經營企業無法分身，缺乏人手，
    始招募股東前往西安執行業務，告訴人甲○○曾於八十三年
    八月十九日至同年十一月三十日、及八十四年八十四年八月
    十九日至同年十月間，兩度至宇華公司工廠及門市負責廠務
    及財務，其姪子劉長庚亦至宇華公司任職並捲款人民幣約十
    七萬元潛逃，甲○○始要求退股，另告訴人丙○○亦曾至西
    安實地瞭解，事後表示因身體狀況無法勝任而要求退股，被
    告因已投資美金一百零四萬元，並未獲利，部分資金又遭侵
    占，故交付與甲○○之支票未能兌現，亦未能返還丙○○之
    股金，並非詐欺，又宇華公司始終在營業中，直至九十三年
    八月十一日才終止協議，正在處理資產及機器設備等語。經
    查：
  (一)永皓成公司係被告家族經營之公司，登記負責人為被告之妻
    劉代瓊等事實，業為被告供承不諱，並有永皓成公司之變更
    登記事項卡影本可稽。又本件最初八十二年間由香港浩鴻公
    司與西安華山機械製造廠合資成立宇華公司，嗣於八十三年
    間由永皓成公司受讓浩鴻公司之股份，並由被告擔任宇華公
    司負責人等情，有企業法人營業執照副本（八字第二四一六
    號卷第五頁）、及西安市計劃委員會市外字（九二）第八八
    ○號「關於合資資興辦『西安宇華五金器材有限公司』可行
    性研究報告的批復」、西安市人民政府外商投資企業外經貿
    西府外字第一九九三第○二四號批准證書、西安宇華五金器
    材有限公司董事會會議紀要、宇華公司董事會擴大會議及備
    忘錄、承包合同、備忘錄、公司章程等影本在卷可憑。又宇
    華公司雖於八十四年十二月八日經批准終止，然並未進行清
    算及辦理註銷登記，並於八十五年起向西安市貿易經濟合作
    局申請回復合資企業，並始終從事經營活動，嗣於九十一年
    六月十五日經批准重新設立宇華公司，直至九十三年八月十
    一日永皓成公司始與西安華山機械廠終止協議等情，亦有核
    准設立登記審批意見、外商投資企業變更登記申請書、申請
    登記表、公司章程、西安市貿易經濟合作局文件、補充合同
    、企業執照、提取變賣決定書、設備交接單等文件，及現場
    照片多幀在卷可考。核與被告辯解之情節相符，被告確有投
    資並長期經營宇華公司之事實，應堪採信。
  (二)告訴人甲○○、丙○○投資前，均曾至被告在淡水經營之工
    廠參觀，該工廠係生產與宇華公司產品相同之五金零件，頗
    具規模，產銷正常，告訴人等均認在西安設廠生產有前途，
    因而決定參與投資等情，業據告訴人甲○○、丙○○分別於
    本院證述屬實（見本院九十四年四月一日審判筆錄），且有
    西安華山機械廠及宇華公司產製之產品型錄附卷可稽。告訴
    人甲○○投資後，確曾於八十三年八月十九日至同年十一月
    三十日間，前往西安宇華公司工廠及門市任職，並曾領取一
    月個人民幣五百元之薪水，其姪子劉長庚亦至宇華公司門市
    任職對其予以協助，宇華公司之工廠及門市確係生產及銷售
    與淡水工廠相同之五金零件，另案發後其於八十六、八十七
    、及八十八年均曾去西安，宇華公司還在，僅負責人變更為
    被告之妻劉代瓊等情，業據告訴人甲○○分別於偵查、原審
    、及本院審時供承不諱；而告訴人丙○○投資時，係至林信
    子律師事務所，經林信子律師見證與被告簽訂協議書，約定
    由丙○○投資二百萬元受讓被告之股份二股，並由被告委任
    丙○○在西安宇華公司執行業務，二人復同時訂立補充協議
    書，約定告訴人丙○○擔任廠長，如因工作環境、身體狀況
    不能勝任欲退股時，得以書面退股，被告同意半年內每月補
    貼雙方經營之江森企業有限公司（登記負責人為陳明吉）百
    分之五之紅利及退還股金，丙○○則捨棄原先約定之紅利請
    求權等情，有協議書、補充協議書影本可按（他字第二四一
    六號卷第四頁、第七頁），並經證人林信子律師於偵查中證
    述在卷；又告訴人丙○○投資後，確曾至西安宇華公司實地
    觀察六天，嗣因感覺經營不善，而於八十三年十一月二十八
    日發函與林信子律師及江森公司表明「因經實地赴職體察後
    ，深感能力不濟，無法擔當重任，自願依前所協定規範，請
    即退還股金」等語，亦迭經告訴人丙○○於偵、審中供明在
    卷，並有信函、信封影本可按（偵緝字卷第五十三頁、第五
    十四頁）；綜合上述情節以觀，被告確曾在西安投資經營宇
    華公司，並生產銷售與在台灣生產銷售之相同產品，告訴人
    等亦分別曾至宇華公司任職或實地觀察，而宇華公司雖曾短
    暫歇業，然並未實際中止業務，旋又持續復業並重行申請取
    得批准設立，告訴人等又均係因主觀上之因素要求退股，則
    自難認被告自始即有為自己或第三人不法所有之意圖可言，
    亦難認曾施用何種詐術，因而致告訴人等陷於錯誤，自與刑
    法詐欺罪之犯罪構成要件不相適合。至於告訴人甲○○指稱
    其因被告經營方式不善、副總經理與被告意見不合跑回台灣
    致西安無實際負責人、及公司資金遭香港人拐跑而缺乏周轉
    金等因素而退股；告訴人丙○○指稱被告無完善之營運計畫
    及帳目、其感覺工廠營運及生產都不正常，而要求退股等語
    ；以上或係非可歸責於被告之因素、或係因經營理念不同、
    或係出於告訴人等主觀上之感覺，在客觀上觀察，均非所謂
    「詐術」，自不足資為不利於被告之論據。至於告訴人等退
    股後，被告交付與告訴人甲○○之支票（發票人永皓成公司
    ）雖未獲兌現，亦未能退還告訴人丙○○之股金，然此亦僅
    屬民事債務糾葛，不足資為犯罪證據。
  (三)依大陸地區之法令規定，中外合資經營企業，合營一方之出
    資轉讓固有諸多限制，然查宇華公司登記之股東係西安華山
    機械製造廠（後改為西安華山機械工業有限公司）及永皓成
    公司，此外並無個人股東，被告及其妻劉代瓊均係以代表永
    皓成公司之身分擔任負責人，而告訴人均係投資受讓被告個
    人所實際持有之股份，並非直接加入為宇華公司之股東，渠
    等與被告間實際與隱名合夥之關係相同，告訴人丙○○更係
    在短期內即要求退股，故告訴人能否登記為宇華公司之股東
    ，自與被告有無詐欺犯行之待證事實欠缺關聯性，不足資為
    犯罪證據。
  (四)被告之妻劉代瓊雖曾因涉嫌詐欺案件，經台灣台北地方法院
    檢察官以八十四年度偵字第四００二號提起公訴（偵字第九
    八０六號卷第二十四頁），惟該案起訴之犯罪事實與本案之
    待證事實並無任何關聯，且劉代瓊業經台灣台北地方法院八
    十五年度易緝字第三四二號判決無罪確定，顯不能資為不利
    於被告之論據。又劉代瓊雖經本院八十九年度上易字第三四
    五三號刑事判決以詐欺罪責判處有期徒刑六月，緩刑三年確
    定，惟該案與本案為各自獨立之刑事訴訟，本院自不受該案
    之拘束。
  (五)綜上所述，本案顯有合理懷疑存在，自屬不能證明被告犯罪
    。
四、原判決未就全案事證詳為審酌，徒憑與被告有無詐欺犯行之
    待證事實並無關聯性之證據資料，遽行對被告論科，自非允
    洽，被告提起上訴，否認犯罪，為有理由，應由本院將原判
    決撤銷，另為被告無罪之諭知。
據上論斷，應依刑事訴訟法第三百六十九條第一項前段、第三百
六十四條、第三百零一條第一項，判決如主文。
本案經檢察官謝英民到庭執行職務。
中　　華　　民　　國　　94　　年　　4 　　月　　22　　日
　　　　　　　　　刑事第二十二庭審判長法　官  黃瑞華
　　　　　　　　　　　　　　　　　　  法　官  陳憲裕
　　　　　　　　　　　　　　　　　　  法　官  宋  祺
以上正本證明與原本無異。
不得上訴。
                                      書記官  蔡慧娟
中　　華　　民　　國　　94　　年　　4　　 月　　29 　　日
